臺灣高等法院刑事判決　　　　　　　　94年度上訴字第1779號
上　訴　人　臺灣臺北地方法院檢察署檢察官
被　　　告　凱風通訊有限公司
代　表　人　M r. A . W.. C . M . Schoonen(甲○○○○○○○)
上列上訴人因被告違反著作權法案件，不服臺灣臺北地方法院93
年度訴字第937號，中華民國94年3月15日第一審判決（起訴案號
：臺灣臺北地方法院檢察署93年度偵續字第81號），提起上訴，
本院判決如下：
    主  文
原判決撤銷。
凱風通訊有限公司無罪。
    理  由
一、公訴意旨略以：被告凱風通訊有限公司（下稱凱風公司）設
    於臺北市信義區○○○路○段510號21樓之3，其負責人甲○
    ○○○○○○（由原審另案審結）明知如附表所示之音樂著
    作為博德曼股份有限公司（下稱博德曼公司）、福茂音樂著
    作權國際股份有限公司（下稱福茂公司）、豐華音樂經紀股
    份有限公司（下稱豐華公司）分別享有著作財產權或專屬授
    權，擁有各該音樂著作在臺灣地區獨家重製或改作之權利，
    甲○○○○○○○竟未經博德曼公司、福茂公司、豐華公司
    等公司之同意或授權，擅自在被告凱風公司備置主機及提供
    專線電話000000000號、000000000號等付費電話，以按月付
    費方式，向經營手機鈴聲製作傳輸之印尼PT.INTERWESTINDO
    　TELEKOMUNIKASI公司（下稱印尼公司），購買已製作完成
    之手機鈴聲，並於報章雜誌上刊登「小螞蟻手機下載情報站
    」或類似廣告，其中「手機鈴聲發燒下載」部分，收錄有如
    附表所示以手機鈴聲模式表現之歌曲，俟不知情之消費者撥
    入前開專線電話確認將下載特定手機鈴聲時，藉由網路及電
    話自印尼公司傳輸系統直接下載。案經被害人博德曼公司、
    福茂公司、豐華公司提出告訴，因認甲○○○○○○○涉犯
    修正前之著作權法第91條第1項之罪，被告凱風公司應依同
    法第101條第1項之規定處以罰金等語。
二、按犯罪事實應依證據認定之，無證據不得認定犯罪事實。又
    不能證明被告犯罪者，應諭知無罪之判決，刑事訴訟法第15
    4條第2項、第301條第1項分別定有明文。另事實之認定，應
    憑證據，如未能發現相當證據，或證據不足以證明，自不能
    以推測或擬制之方法，為裁判基礎；又認定犯罪事實，所憑
    之證據，雖不以直接證據為限，間接證據亦包括在內，然無
    論直接或間接證據，其為訴訟上之證明，須於通常一般之人
    均不致於有所懷疑，而得確信其為真實之程度者，始得據之
    為有罪之認定，倘其證明尚未達到此一程度，而有合理性懷
    疑之存在時，即無從為有罪之認定；再告訴人之告訴，係以
    使被告受刑事訴追為目的，是其陳述是否與事實相符，仍應
    調查其他證據以資審認，此分別有最高法院40年臺上字第86
    號、76年臺上字第4986號、52年臺上字第1300號判例可資參
    照。
三、公訴人認被告凱風公司涉犯修正前之著作權法第101條第1項
    、第91條第1項之罪嫌，無非係以告訴人之指訴、證人即中
    華音樂著作權仲介協會法務授權部協理林國興及副理呂學育
    之證述、被告凱風公司之供述、著作權行政管理合約書、著
    作權、專屬授權合約書附約、著作代理合約書、專屬作者合
    約書、音樂著作權利歸屬證明書、音樂著作專屬授權證明、
    中華音樂著作權仲介協會民國（下同）90年7月11日、90年8
    月31日書函、翰廷法律事務所90年7月9日書函、中華電信股
    份有限公司90年9月11日、90年10月15日書函、報章雜誌廣
    告、原審92年智字第85號民事判決書為主要論據。被告凱風
    公司未於原審審理時到庭，惟其於檢察官偵查時委由辯護人
    到庭辯稱：系爭手機鈴聲屬單音或和絃鈴聲，非原音重現，
    即便旋律與系爭音樂著作類似，惟速度快慢、節奏仍不相同
    ，自不構成重製，且系爭手機鈴聲係印尼公司向印尼YAYASA
    N KARYA CIPTA INDONESIA仲介團體取得著作授權之合法著
    作，供消費者下載自不違法，被告凱風公司主觀上並無利用
    消費者犯罪之故意，況系爭音樂著作是否已經特定之消費者
    下載，被告凱風公司亦無所知悉，告訴人復未證明之，被告
    自不構成間接正犯。又被告凱風公司已與代理告訴人管理系
    爭音樂著作之社團法人中華音樂著作仲介協會簽訂概括授權
    契約，取得可使用系爭音樂著作作為手機鈴聲公開播送之權
    利，契約內復明訂收費標準係依消費者下載數量，依雙方簽
    約之目的及契約之解釋，應認告訴人已就使用系爭手機鈴聲
    公開播送前之必要階段如傳輸予消費者下載儲存所須之權利
    作目的性之授權，否則將無法達成雙方訂約之目的。再被告
    凱風公司使用系爭音樂著作旋律之長度占整個著作之比例甚
    微，應構成著作權法第65條之合理使用等語。
四、經查：
  (一)如附表所示之歌曲係告訴人博德曼公司、福茂公司、豐華公
    司分別享有著作權專屬授權之音樂著作，告訴人在台灣地區
    享有獨家重製該音樂製作之權利等情，有著作權行政管理合
    約書、著作權專屬授權合約書附約、著作代理合約、專屬作
    者合約書等件為證（見92年度偵字第1698號卷第94至97頁、
    第112至124頁）。
  (二)本件被告凱風公司係備置主機及提供專線電話000000000號
    、000000000號等付費電話，以按月付費方式，向在印尼地
    區經營手機鈴聲製作傳輸、並已向印尼YAYASANKARYA CIPTA
    INDOMESIA仲介團體取得著作權授權之印尼公司購買已製作
    完成之手機鈴聲，並在媒體上刊登「小螞蟻手機下載情報站
    」或類似廣告，待消費者者撥打前開專線電話向被告凱風公
    司確認將下載特定手機鈴聲時，被告凱風公司則透過其電腦
    主機將消費者之手機號碼、機型及選擇之鈴聲等資料傳輸至
    印尼公司，印尼公司之電腦主機接獲訊息時即將指定之手機
    鈴聲內容轉檔直接傳輸予消費者之手機之事實，業據被告凱
    風公司之辯護人許佳雯律師於偵查中供承在卷（見同上偵卷
    第12、13、104、139頁），並有被告凱風公司與印尼公司簽
    訂之協議書、印尼公司與上開著作權仲介團體間之著作授權
    合約書及手機雜誌廣告在卷足憑（見同上偵卷第20至30頁、
    125頁、150至171頁）。公訴人雖認被告凱風公司未取得系
    爭音樂著作之重製權，卻提供專線電話及主機，讓消費者得
    自印尼公司傳輸系統直接下載特定鈴聲至自己手機內儲存，
    係利用不知情之消費者誤以為付費即可重製，為著作權法第
    91條第1項以重製方法侵害告訴人著作財產權之間接正犯云
    云，惟按間接正犯，為利用他人之行為犯罪，須被利用人實
    施犯罪，利用人始就該罪負間接正犯責任；苟被利用人未至
    犯罪，則利用人之利用行為，僅至犯罪著手階段，除其利用
    所犯之罪，處罰未遂犯者依未遂犯處罰外，似無成立間接正
    犯之餘地（最高法院82年度台上字第1995號判決參照）。查
    被告凱風公司於偵查中否認已有消費者透過前揭方式下載如
    附表所示歌曲之手機鈴聲，卷內亦無消費者已有下載系爭歌
    曲之證據，告訴代理人徐則鈺律師於原審準備程序時復陳明
    其沒辦法取得此部分之證據（見原審卷第14頁），另參以告
    訴人所提出被告凱風公司在雜誌上所刊登之手機鈴聲下載廣
    告（見91年度他字第6344號卷17頁及92年度偵字第1698號卷
    第125頁），被告凱風公司每次廣告中提供予消費者下載之
    歌曲多達百餘首，且歌曲不斷更新，不限於系爭三首歌曲之
    鈴聲，則究竟有無消費者透過前揭方式下載系爭三首歌曲之
    鈴聲，即有可疑，尚難僅以被告凱風公司有刊登上開廣告即
    推定已有消費者下載系爭三首歌曲之鈴聲。是本件既無積極
    證據足以證明已有被利用人即不知情之消費者將系爭三首歌
    曲之鈴聲歌曲下載至其手機內儲存，實施公訴人所指之重製
    行為，而著作權法第91條重製罪之規定又不處罰未遂犯，則
    被告凱風公司縱未取得在台灣地區重製系爭歌曲之權利，依
    上開說明，其仍不成立重製罪之間接正犯。
  (三)至告訴人豐華公司固曾因被告凱風公司以前揭方式提供手機
    鈴聲予消費者下載，而對之提民事損害賠償訴訟，經原審92
    年度智字第85號民事判決判處被告凱風公司敗訴確定，有前
    揭判決附卷可稽（見93年度偵續字第81號卷第18頁）。惟按
    刑事訴訟係採實質的真實發現主義，審理事實之法院，應直
    接調查證據，以為判決之基礎，故關於同一事實，雖經民事
    法院判決，而刑事判決本不受其拘束，仍應依法調查，以資
    審判，自不得僅以民事判決確定，即據為刑事判決之唯一根
    據（最高法院30年上字第3686判例參照）。依前揭判決所載
    ，被告凱風公司於該民事案件審理時，並未到庭，亦未提出
    書狀作何答辯，故該判決就消費者有無透過前揭方式下載告
    訴人豐華公司所享有著作權之歌曲鈴聲，並未加以認定。而
    被告凱風公司於本案偵查時既有提出消費者並無下載行為之
    辯解，依上開刑事訴訟法第154條第2項之規定，自應憑證據
    始能認定被告凱風公司有利用消費者重製之犯行，不得僅以
    前揭民事判決作為認定被告凱風公司不利之證據。
五、綜上所述，本件公訴人所舉之證據，尚難證明有消費者將系
    爭三首歌曲鈴聲下載至其手機內，揆諸首開說明，自不得以
    擬制或推測之方式認定被告凱風公司有利用不知情之消費者
    重製系爭歌曲之犯行。此外，復查無其他證據足以證明被告
    凱風公司有何違反著作權法之情事，不能證明被告凱風公司
    犯罪，自應為無罪之諭知。
六、原審對被告為無罪之判決，固非無見。惟查，本案在原審傳
    喚被告時，因被告凱風通訊有限公司無人收受傳票以致於未
    能合法送達，原審未待合法傳喚後再行裁判，卻認已經「合
    法傳喚」而逕行判決，於法定程序上有所違背，容有不當。
    雖檢察官上訴指稱原審未對犯罪事實予以詳稽，且有證據漏
    未調查等語，惟按刑事訴訟法第161條第1項規定：檢察官就
    被告犯罪事實，應負舉證責任，並指出證明之方法，對於其
    所訴之被告犯罪事實，應負提出證據及說服之實質舉證責任
    。茲起訴及上訴意旨對被告凱風通訊有限公司關於違反著作
    權法之犯行，係在何時何地以如何之方式為之？消費者下載
    鈴聲之歌曲為何？有多少消費者曾經下載？其消費者之姓名
    及下載之次數及內容如何？均未見檢察官有任何論列闡明或
    舉證，自無從讓法院形成被告有罪之心證，又上訴意旨雖稱
    告訴代理人曾測試成功下載手機鈴聲2次云云，惟按法院為
    審判機關，在刑事訴訟法已修改為改良式當事人進行主義之
    精神下，亦不負在起訴事實資料外自行依職權蒐集證據之義
    務；準此，本件上訴意旨既未提出積極確切之證據，及克盡
    說服之實質舉證責任，即乏任何證據顯示或證明被告凱風通
    訊有限公司涉及違反著作權法罪責。依前開說明，既不能證
    明被告犯罪，而檢察官上訴仍執陳詞認被告犯罪而指摘原判
    決，固無理由，惟原判決既有上開程序違法之可議而無可維
    持，自應由本院撤銷原判決，仍對被告為無罪之諭知。
七、被告經合法傳喚，無正當理由不到庭，爰不待其陳述，逕行
    判決。
據上論斷，應依刑事訴訟法第369條第1項前段、第364條、第301
條第1項、第371條，判決如主文。
本案經檢察官林炳雄到庭執行職務。
中　　華　　民　　國　　94　　年　　8 　　月　　 5　　日
　　　　　　　　　刑事第十三庭  審判長法　官  劉景星
                                      法  官  李春地
                                      法  官  陳志洋
以上正本證明與原本無異。
不得上訴
                                      書記官  王韻雅
中　　華　　民　　國　　94　　年　　8 　　月　　9 　　日
附表：
┌───┬──────────┬────────────────────┐
│編號　│歌曲名稱　　　　　　│著作財產權人　　　　　　　　　　　　　　│
├───┼──────────┼────────────────────┤
│ 一　 │如果不想要　　　　　│博德曼股份有限公司　　　　　　　　　　　│
├───┼──────────┼────────────────────┤
│ 二　 │愛我不愛我　　　　　│福茂音樂著作權國際股份有公司　　　　　　│
├───┼──────────┼────────────────────┤
│ 三　 │相思河畔　　　　　　│豐華音樂經紀股份有限公司　　　　　　　　│
└───┴──────────┴────────────────────┘
